ACORDAO-COMPLETO-2583084

ACÓRDÃO 3295/2023 ATA 13/2023 - SEGUNDA CÂMARA

VISTOS, relatados e discutidos estes autos de tomada de contas especial, em que se aprecia, nesta fase processual, recurso de reconsideração interposto por José Camilo Zito dos Santos Filho contra o Acórdão 8233/2021-TCU-Segunda Câmara, por meio do qual este Tribunal julgou irregulares as suas contas, condenando-o ao pagamento do correspondente débito, sem aplicação de multa ante a ocorrência da prescrição da pretensão punitiva,
ACORDAM os Ministros do Tribunal de Contas da União, reunidos em sessão da 2ª Câmara, ante as razões expostas pelo Relator, e com fundamento nos arts. 169, inciso VI, e 212 do Regimento Interno c/c os arts. 8º e 11 da Resolução-TCU 344/2022, em: 
9.1. reconhecer a prescrição intercorrente da pretensão ressarcitória em relação às irregularidades apuradas nos presentes autos, a fim de tornar insubsistentes os subitens 9.1 a 9.4 do Acórdão 8233/2021-TCU-Segunda Câmara; e
9.2. informar o conteúdo desta decisão à Procuradoria da República no Rio de Janeiro, para adoção das medidas cabíveis, e também ao Ministério da Integração e do Desenvolvimento Regional.

Recurso de reconsideração interposto contra o Acórdão 8.233/2021-TCU-2ª Câmara, por meio do qual o TCU julgou irregulares as contas de ex-prefeiro do Município de Duque de Caxias/RJ, condenando-o ao pagamento de débito por não comprovar a execução de convênio, sem consequente aplicação da multa legal ante a ocorrência da prescrição da pretensão punitiva.

Segunda Câmara

Município de Duque de Caxias/RJ.

3. Recorrente: José Camilo Zito dos Santos Filho (XXX.548.287-XX).
3.1. Responsáveis: José Camilo Zito dos Santos Filho (XXX.548.287-XX); Washington Reis de Oliveira (XXX.118.467-XX).
3.2. Interessado: Ministério da Integração Nacional (extinto).

13.1. Ministros presentes: Augusto Nardes (na Presidência), Aroldo Cedraz, Vital do Rêgo e Jhonatan de Jesus (Relator).
13.2. Ministro-Substituto convocado que não participou da votação: Marcos Bemquerer Costa.

JHONATAN DE JESUS

Ministro-Substituto André Luís de Carvalho.

Adoto como relatório, com ajustes de forma pertinentes, a instrução elaborada pela então Secretaria de Recursos, atual Unidade de Auditoria Especializada em Recursos - AudRecursos (peça 102) , manifestação a que o representante do parquet anuiu (peça 105) :
"INTRODUÇÃO
Trata-se de recurso de reconsideração interposto por José Camilo Zito dos Santos Filho, ex-prefeito de Duque de Caxias/RJ, contra o Acórdão 8233/2021-TCU-Segunda Câmara, da relatoria do Ministro- Substituto André Luís de Carvalho (peça 87) .
1.1.	A deliberação recorrida apresenta o seguinte teor:
'9.1. rejeitar integralmente as alegações de defesa oferecidas por José Camilo Zito dos Santos Filho; 
9.2. julgar irregulares as contas de José Camilo Zito dos Santos Filho, nos termos dos arts. 16, III, alíneas 'b' e 'c', 19, caput, e 23, III, da Lei n.º 8.443, de 1992, para condená-lo ao pagamento do correspondente débito, com a atualização monetária e os juros de mora calculados desde as datas informadas até o efetivo recolhimento, fixando-lhe o prazo de 15 (quinze) dias, contados da notificação, para que comprove perante o Tribunal, nos termos do art. 214, III, 'a', do RITCU, o recolhimento da referida dívida em favor do Tesouro Nacional, na forma da legislação em vigor, sob as seguintes condições:
	Data da Ocorrência
	Valor Original (em R$) 
	Observação

	4/7/2001
	2.800.000,00
	-

	3/3/2005
	15.036,33
	já restituído

9.3. autorizar, caso requerido, nos termos do art. 26 da Lei n.º 8.443, de 1992, e do art. 217 do RITCU, o parcelamento da dívida fixada por este Acórdão em até 36 (trinta e seis) parcelas mensais e sucessivas, com a devida atualização monetária e os correspondentes acréscimos legais, esclarecendo ao responsável que a falta de pagamento de qualquer parcela importará no vencimento antecipado do saldo devedor, sem prejuízo das demais medidas legais;
9.4. autorizar, desde logo, a cobrança judicial da dívida fixada por este Acórdão, nos termos do art. 28, II, da Lei n.º 8.443, de 1992, diante do não atendimento à notificação; e
9.5. enviar a cópia do presente Acórdão, com o Relatório e o Voto, à Procuradoria da República no Estado do Rio de Janeiro, nos termos do § 3º do art. 16 da Lei n.º 8.443, de 1992, para o ajuizamento das ações civis e penas cabíveis.' (grifo nosso) 
HISTÓRICO
2.	A presente tomada de contas especial (TCE) foi instaurada pelo então Ministério da Integração Nacional (MI) , atual Ministério do Desenvolvimento Regional (MDR) , em desfavor de José Camilo Zito dos Santos Filho, prefeito de Duque de Caxias/RJ nas gestões de 1997-2000, 2001-2004 e 2009-2012, e Washington Reis de Oliveira, prefeito de Duque de Caxias/RJ nas gestões de 2005-2008 e 2017-2020, em razão da impugnação total das despesas do Convênio 1.001/2000-Siafi 416480 (peça 22, p. 8-9) .
2.1.	A avença controvertida, cuja vigência contemplou o período de 4/7/2001 a 31/03/2002 (peça 7; p. 4, e peça 8, p. 2) , teve por objeto a canalização do Valão Aguadi, localizado no Bairro Vila São José (Pantanal) , do município de Duque de Caxias-RJ (peça 7; p. 1) , no valor de R$ 3.360.000,00, sendo R$ 2.800.000,00 à conta do repasse federal e R$ 560.000,00 referentes à contrapartida municipal (peça 7; p. 4) .
2.2.	Após o exame preliminar dos autos, a unidade técnica (UT) competente alvitrou a citação individual de José Camilo Zito dos Santos Filho pelas irregularidades ensejadoras desta TCE (peça 32) , proposta acolhida por despacho do Ministro-Relator do feito à peça 35. 
2.3.	Regularmente notificado (peças 50-52, 54 e 57-60) , o responsável apresentou suas alegações de defesa (peças 62-64) cuja análise empreendida pela UT competente opinou pela irregularidade de suas contas e pela condenação ao ressarcimento da integralidade do repasse da União, descontada a quantia já devolvida aos cofres federais (peças 70-72) . 
2.4.	Por sua vez, o Excelentíssimo Senhor Paulo Soares Bugarin, Subprocurador-Geral do Ministério Público junto ao TCU (MPTCU) , anuiu com as conclusões aduzidas pela UT, mediante parecer acostado à peça 73.
2.5.	Ao apreciar o feito, este Tribunal acolheu os pareceres uniformes da UT e do parquet, julgando irregulares as contas do responsável e condenando-o ao ressarcimento da totalidade do repasse federal, deduzido os valores já restituídos aos cofres públicos, conforme esposado no Acórdão 8233/2021-TCU-Segunda Câmara, da relatoria do Ministro-Substituto André Luís de Carvalho (peça 74) .
2.6.	Irresignado, o Sr. José Camilo Zito dos Santos Filho interpôs o presente recurso de reconsideração, postulando, no mérito, sua reforma para que seja declarado extinto o débito que lhe foi imputado em razão da prescrição do feito ou, alternativamente, arquivados os autos em face da inexistência de pressupostos de constituição e de desenvolvimento válido e regular desta TCE (peça 87, p. 18) . 
EXAME DE ADMISSIBILIDADE
3.	Reitera-se o exame de admissibilidade contido nas peças 89-90, em que se propôs o conhecimento do presente recurso, nos termos dos arts. 32, inciso I, e 33, da Lei 8.443/1992, suspendendo-se os efeitos dos subitens 9.1, 9.2 e 9.4 do Acórdão 8233/2021-TCU-Segunda Câmara, da relatoria do Ministro-Substituto André Luís de Carvalho. 
3.1.	Em anuência a apreciação realizada, o Excelentíssimo Senhor Ministro Bruno Dantas conheceu do recurso de reconsideração, mediante despacho acostado à peça 93.
EXAME DE MÉRITO
4. Delimitação do recurso
4.1.	Constitui objeto do presente recurso definir se:
a) é insubsistente o dano ao erário apurado; 
b) estão ausentes os pressupostos de desenvolvimento válido e regular desta TCE; e
c) houve a prescrição do débito cominado;
5. Do dano ao erário 
5.1. 	Defende-se no recurso a insubsistência do dano ao erário apurado nesta TCE, com espeque nos argumentos a seguir colacionados (peça 89, p. 2-4) :
a) a execução do objeto do Convênio 1.001/2000 foi atestado pelo concedente;
b) a ausência de documentos formais na prestação de contas da avença não enseja, per si, a conclusão pelo prejuízo aos cofres públicos;
c) o dano ao erário deve ser demonstrado por esta Corte de Contas, porquanto a imputação de débito por mera presunção importa em enriquecimento ilícito da União;
d) a constatação de prejuízo aos cofres públicos exige a evidenciação da conduta dolosa do ex-gestor; e
e) a majoração dos dispêndios realizados na consecução do objeto da avença impugnada foram suportados exclusivamente por recursos municipais.
Análise
5.2. 	O Tribunal julgou irregulares as contas do recorrente, consoante subitem 9.2 do acórdão vergastado, sob o fundamento de não comprovação da boa e regular aplicação dos recursos federais repassados por meio do Convênio 1.001/2000, vício então materializado na perpetração das condutas a seguir transcritas (itens 3 e 6 do voto ao Acórdão 8233/2021-TCU-Segunda Câmara, da relatoria do Ministro- Substituto André Luís de Carvalho acostado à peça 75, p. 1-2) :
' (...) 
b.1.1) Omitir-se no dever de prestar contas dos recursos repassados por meio do Convênio 1001/2000 (Siafi 416480) ;
b.1.2) Deixar de apresentar informações e documentos complementares necessários à análise da prestação de contas, imprescindíveis à avaliação da execução física do objeto, constituídos pelos seguintes elementos:
b.1.2.1) cópias dos orçamentos, notas fiscais, medições atestadas, as built e possíveis aditivos referentes aos três contratos licitatórios firmados com a empresa Delta Construções S.A., sobretudo em razão das alterações na planilha retificada e aprovada pelo Ministério da Integração Nacional;
b.1.2.2) justificativa técnica, memória de cálculo e tabelas usadas para estabelecer os custos unitários praticados nos serviços acrescidos, totalizando R$ 1.677.614,29, inclusive dos componentes do BDI;
b.1.2.3) itens contratados com a unidade 'etapa' e 'verba', segundo suas composições, devido à inexistência de planilhas de insumo desses serviços;
b.1.2.4) justificativa para os acréscimos de quantitativos dos seguintes itens conveniados: 1,2,4,5,7, 8, 10, 11, 12, 13,19, 20,21,23,24, 25, 26,30, 36,38, 39,40, 42, 43, 45, 48, 49, 50, 51, 52, 62, 65, 66, 68, 86, 88, e 90, totalizando aumento de R$ 506.523,48, equivalente a 15% do valor conveniado, considerando-se a diferença entre os custos unitários conveniados e contratados, conforme comparação entre planilha aprovada e relação de bens apresentada;
b.1.2.5) justificativas para as supressões parciais ou totais de quantitativos dos seguintes itens conveniados: 3, 6, 14, 15, 17, 18, 22, 28, 29, 33, 34, 37, 41, 44, 46, 47, 53, 54, 60, 63, 64, 67, 69 a 85, 87 e 89, totalizando R$ 1.624.803,56, considerando a diferença entre os custos unitários conveniados e contratados;
 (...) '
5.3.	Consoante itens 3, 4 e 24 de parecer acostado à peça 70, incorporado às razões de decidir do acordão recorrido nos termos do item 6 de seu voto, a omissão no dever de prestar contas então impingida ao responsável restou evidenciada na não apresentação da prestação de contas final do Convênio 1001/2000 até 270 dias contados da data de liberação do repasse federal, ou seja, na data de 31/3/2002, consoante pactuado na cláusula terceira do ajuste (peça 7; p. 4, e peça 8, p. 2) . 
5.4.	De fato, conquanto a aplicação da integralidade dos recursos e o termo para prestação de contas final da avença tenham ocorrido no interstício de 2001 a 2002, durante, portanto, o mandato de. José Camilo Zito dos Santos Filho (gestão 2001-2004) , a documentação probatória dos dispêndios realizados às custas do repasse federal só foi encaminhada ao convenente pelo então prefeito sucessor, Washington Reis de Oliveira, em 13/5/2008 (peça 15) , ou seja, mais de seis anos após o fim do prazo pactuado.
5.5.	Além disso, em que pese ter sido reiteradamente notificado, ao longo dos exercícios de 2011 e 2016, acerca da necessidade de complementação da prestação de contas da avença (peça 17) , José Camilo Zito dos Santos Filho, já em novo período de gestão à frente da prefeitura de Duque de Caxias/RJ (gestão 2009-2012) , solicitou prorrogação para atendimento da demanda, conforme corrobora o Ofício 010/GP/2011, de 10/1/2011, (peça 18) , entretanto, nunca encaminhou os elementos requeridos, optando, assim, por manter-se inerte.
5.6. 	Dessarte, em que pese a apresentação intempestiva das contas do convênio pelo gestor sucessor, os documentos encaminhados mostraram-se insuficientes à comprovação da regular execução das despesas realizadas às expensas dos recursos federais, posto que não foram carreados à aludida prestação de contas recibos, notas ficais, contratos e respectivos aditivos firmados o que impediu qualquer conclusão acerca do nexo de causalidade entre o repasse federal e os gastos empreendidos.
5.7. 	Com efeito, constam dos extratos bancários da conta específica do ajuste (peça 15, p. 13-37) débitos efetuados exclusivamente por meio de cheques compensados, sem lastro em qualquer comprovante do gasto apto a vincular o pagamento de tais títulos de crédito à obra objeto do ajuste ou a possibilitar a identificação dos beneficiários dos desembolsos realizados. 
5.8. 	Nesse vértice, para comprovação da regularidade da execução financeira da avença e, por conseguinte, para aprovação de suas contas, é indispensável a congruência entre a respectiva movimentação bancária e os comprovantes de despesa, elementos cruciais para o estabelecimento do nexo de causalidade entre os dispêndios realizados e os recursos transferidos (Acórdão 8800/2016-TCU-Segunda Câmara, relator: Ministro-Substituto Marcos Bemquerer) . 
5.9.	Ademais, é incontroverso o entendimento desta Corte de que a demonstração da aplicação dos recursos transferidos pela União por meio de convênios ou acordos congêneres deve estar acompanhada de todos os elementos que motivaram os pagamentos realizados, tais quais, notas fiscais, recibos, contratos e extratos bancários, necessários e suficientes, que levem à confirmação da existência do liame entre as despesas realizadas e os recursos federais recebidos (Acórdãos 978/2008, relator: Ministro Aroldo Cedraz; 717/2008, relator: Ministro-Substituto Augusto Sherman; 126/2008, relator: Ministro Benjamin Zymler, todos prolatados pela 2ª Câmara deste Tribunal) . 
5.10. 	Assim, a par da vasta jurisprudência a respeito das irregularidades que macularam as contas do Convênio 1001/2000, tanto o relatório quanto o voto ao acórdão guerreado assinalam de forma manifesta e peremptória que o dano imputado ao recorrente decorreu da ruptura do liame causal entre repasse e despesas efetuadas, consoante excertos in verbis:
Relatório ao Acórdão 8233/2021-TCU-Segunda Câmara, da relatoria do Ministro-Substituto André Luís de Carvalho (peça 76, p. 13-14) 
'67. Cabe salientar que a reprovação integral das contas não advém da inexecução do objeto, já que esta foi atestada pelo concedente, mas sim da impossibilidade de o órgão repassador aferir a boa e regular aplicação dos recursos públicos. 
 (...) 
69. Dessa forma, cabe endossar a decisão do convenente pela integralidade do débito, considerando que a documentação faltante de fato impede estabelecer o nexo entre as despesas realizadas e a execução do objeto conveniado. 
70. Realmente, a documentação requisitada pelo concedente [tais como cópias dos orçamentos, notas fiscais das despesas realizadas, medições atestadas, as built e possíveis aditivos referentes aos contratos licitatórios firmados com a empresa Delta Construções S.A.] impede aferir e atestar a boa e regular aplicação dos recursos públicos. 
71. Não basta executar a obra, mas também se deve comprovar a correlação entre ela e os documentos de despesas. A jurisprudência desta Corte corrobora as conclusões do concedente no sentido de que o envio de documentação incompleta impede a demonstração da correta aplicação dos recursos federais e do nexo de causalidade entre os recursos transferidos e a obra executada (Acórdão 717/2008-TCU-Segunda Câmara, Relator Ministro Augusto Sherman) .'
Voto ao Acórdão 8233/2021-TCU-Segunda Câmara, da relatoria do Ministro-Substituto André Luís de Carvalho (peça 75, p. 2) 
'10.	Por esse ângulo, diante da ausência de elementos capazes de demonstrar a boa e regular aplicação dos recursos federais, para além da ausência de evidenciação do necessário nexo causal entre os recursos federais aportados e os supostos dispêndios incorridos no ajuste, a impugnação desses supostos dispêndios configurou a ofensa não só às regras legais, mas também aos princípios basilares da administração pública, já que, ao final e ao cabo, o gestor deixou de prestar a devida satisfação à sociedade sobre o efetivo emprego dos recursos públicos postos à sua disposição, e, desse modo, restaria confirmada a presunção legal de dano ao erário pela integralidade dos valores repassados em face do eventual desvio ou desperdício dos respectivos recursos federais.' (grifo nosso) 
5.11. 	Realizadas essas considerações, verifica-se que o recorrente não ataca diretamente as condutas que lhe foram increpadas, limitando-se a aduzir, em suma, quatro linhas de argumentação: 
a) a comprovação da execução do objeto do convênio elidiria o dano ao erário;
b) a demonstração das irregularidades na aplicação dos recursos repassados e do conseguinte dano ao erário é dever jurídico deste Tribunal;
c) a culpabilidade do gestor para fins de imputação do débito exige a evidenciação de dolo em sua conduta; e 
d) as alterações unilaterais do programa de trabalho que ensejaram a majoração dos custos da obra não estariam sujeitas a avaliação desta Corte, porquanto foram custeadas exclusivamente por recursos municipais. 
5.12. 	Nenhuma das alegações ora coligidas pelo ex-gestor merece prosperar.
5.13. 	Com efeito, a mera execução física do objeto do ajuste, per si, não comprova que os recursos foram aplicados corretamente, sobretudo quando se observa que, no presente caso concreto, a incompletude da documentação apresentada a título de prestação de contas da avença impediu a demonstração do nexo de causalidade entre o repasse federal e as despesas incorridas na sua execução.
5.14. 	Nesse sentido são os Acórdão 2505/2017-TCU-Primeira Câmara, relator Ministro Bruno Dantas; 3.603/2017-TCU-2ª Câmara, relator Ministro-Substituto André de Carvalho; e 3.088/2016-TCU-Plenário, relator Ministro Vital do Rêgo.
5.15. 	Outrossim, ao contrário do alegado, cabe ao gestor, e não a esta Corte, o ônus da prova da boa e regular aplicação dos recursos federais repassados, por meio de documentação consistente.
5.16. 	Tal entendimento encontra fundamento na própria Constituição Federal, artigo 70, parágrafo único, que dispõe que 'prestará contas qualquer pessoa física ou jurídica, pública ou privada, que utilize, arrecade, guarde, gerencie ou administre dinheiros, bens e valores públicos ou pelos quais a União responda, ou que, em nome desta, assuma obrigações de natureza pecuniária', e no artigo 93 do Decreto-lei 200/1967, segundo o qual, 'quem quer que utilize dinheiros públicos terá de justificar seu bom e regular emprego na conformidade das leis, regulamentos e normas emanadas das autoridades competentes'.
5.17. 	Nesse diapasão são também os Acórdão 6553/2016-TCU-Primeira Câmara, relator Ministro Walton Alencar Rodrigues; 3587/2017-TCU-2ª Câmara, relator Ministro Aroldo Cedraz; e 2610/2016-TCU-Plenário, relator Ministro Bruno Dantas.
5.18. 	Assim, alinhada às disposições constitucionais e legais ora relacionados, é cediça a jurisprudência desta Corte no sentido de que 'o gestor deve provar a boa e regular aplicação dos recursos públicos e, não o fazendo, há presunção de dano, obrigando-o a restituição dos valores aos cofres públicos' (Acórdão 2192/2015-TCU-Segunda Câmara, relator: Ministro-Substituto André Luís de Carvalho; 7.940/2018-2ª Câmara, relator: Ministro-Substituto Marcos Bemquerer; 895/2021-Plenário; relator: Ministro Jorge Oliveira; 11.89/2008-1ª Câmara, relator: Valmir Campelo) .
5.19. 	Ainda, a respeito da presunção de dano ao erário por irregularidades na execução de despesas à conta de recursos públicos, convém trazer à baila excertos do Acórdão 1720/2016-TCU-Plenário, Relator: Ministro Vital do Rêgo, aresto paradigmático dessa Corte que discorreu, entre outros, a respeito do dano in re ipsa:
'47. A teoria do dano in re ipsa foi adotada no STJ em numerosos casos de improbidade, tais como no AgRg nos EDcl no AREsp 178.852/RS, Rel. Ministro Herman Benjamin, Segunda Turma, DJe 22/5/2013; REsp1.171.721/SP, Rel. Ministro Herman Benjamin, Segunda Turma DJe 23/5/2013; REsp1.1280.321/MG, Rel. Min. Mauro Campbell Marques, Segunda Turma, DJe 9/3/2012; REsp 1.190.189, Rel. Min. Mauro Campbell Marques, Segunda Turma, DJe 10/9/2010; STF, RE 160.381/SP, Rel. Min. Marco Aurélio, Segunda Turma, DJ 12/8/1994.
48. É esclarecedora a lição de Sérgio Ferraz e Lúcia Figueiredo:
[...] quem gastar em desacordo com a Lei, há de fazê-lo por sua conta, risco e perigo. Pois, impugnada a despesa, a quantia gasta irregularmente terá de retornar ao erário público. Não caberá invocação, assaz de vezes realizada, de enriquecimento da Administração. Ter-se-ia, consoante essa linha de argumentação, beneficiado com a obra, serviço e fornecimento, e, ainda mais, com o recolhimento dos responsável ou responsáveis pela despesa considerada ilegal.
[...]
41. O dano in re ipsa é aquele em que a presunção da sua ocorrência se dá pela força dos próprios fatos, ou seja, ocorre em situação na qual há suficiente indício de que o dano haja ocorrido em razão de ser consequência necessária e inevitável da conduta praticada.
43. A teoria do dano in re ipsa faz com que não seja necessária a exigência da prova do dano, porquanto este pode ser presumido em razão da ilicitude dos fatos praticados.' (grifo nosso) 
5.20. 	Já no que concerne a alegação do recorrente da ausência de dolo em sua conduta a evidenciar sua culpabilidade pelos atos inquinados, impende esclarecer que a responsabilização nos processos de controle externo se origina de conduta comissiva ou omissiva, dolosa ou culposa, cujo resultado seja a violação de deveres jurídicos impostos pelo regime de direito público aplicável àqueles que administrem recursos do Estado ou derem causa à prejuízo ao erário.
5.21. 	Nesse desiderato, não somente a conduta dolosa do gestor é apenada por esta Corte de Contas como reputa o recorrente. 
5.22. 	Com efeito, como corolário do dever constitucional e legal de prestar contas dos recursos públicos recebidos, é pacífico que 'nos processos relativos ao controle financeiro da Administração Pública, a culpa dos gestores por atos irregulares que causem prejuízo ao erário é legalmente presumida, ainda que não se configure ação ou omissão dolosa, admitida prova em contrário, a cargo do gestor' (Enunciado de jurisprudência selecionada, Acórdão 1895/2014-TCU-Segunda Câmara, relator: Ministra Ana Arraes) .
5.23. 	Por fim, acerca da competência deste Tribunal para apurar irregularidades na integralidade da execução física e financeira das obras custeadas, total ou parcialmente, com recursos federais, é incontroverso que:
'Havendo contribuição financeira da União para a realização de determinado empreendimento, a competência de fiscalização do TCU abrange a totalidade da obra, mesmo que os recursos federais cubram apenas parcialmente os custos totais. Assim, a tomada de contas especial deverá ser instaurada pelo montante integral do prejuízo apurado, desde que inferior ao total transferido pela União' (Enunciado de jurisprudência selecionada, Acórdão 1195/2019-TCU-Plenário, relator: Ministro Augusto Sherman) 
5.24. Dessarte, os vícios apurados nas alterações unilaterais do plano de trabalho da avença perpetradas pelo ex-gestor, à revelia do concedente, em afronta à cláusula segunda, item 2, alínea 'a', 'b' e 'h' (peça 7, p. 2-3) ; ao art. 15 da IN 1/1997; e ao art. 65, §§1º e 2ª c/c art. 116 da Lei 8.666/1993, estão abarcadas pela jurisdição desta Corte, mormente, se considerado que o débito que lhe foi imputado restringiu-se, tão somente, aos recursos transferidos e irregularmente aplicados, não contemplando, portanto, os recursos municipais aportados:
5.25. Por todo exposto, conclui-se pela subsistência da caracterização e da quantificação do dano ao erário apurado nesta TCE e, por conseguinte, do débito imputado ao recorrente.
6. Dos pressupostos de desenvolvimento válido e regular da TCE
6.1.	O recorrente alega que o longo lapso temporal decorrido entre a ocorrência dos fatos e a realização de sua citação por esta Corte inviabilizou a produção de provas e trouxe prejuízos ao efetivo exercício do contraditório e da ampla defesa razão pela qual pleiteia o reconhecimento da ausência de pressupostos de desenvolvimento válido e regular desta TCE a fim de que o feito seja arquivado, sem julgamento de mérito, nos termos do art. 169, inciso VI, e 212 do Regimento Interno do TCU (RITCU) .
Análise
6.2 	O responsável repisa o argumento de longo tempo decorrido dos fatos para se desvencilhar das condutas ilícitas imputadas e do consequente débito, justificativas outrora aduzidas em suas alegações de defesa e cabalmente refutadas pelo aresto vergastado. 
6.3.	De certo, o longo decurso de tempo transcorrido entre a irregularidade e a citação do ex-gestor não é, por si só, razão suficiente para levar à presunção de prejuízo à ampla defesa e ao contraditório e fato apto a ensejar o arquivamento das contas, com fulcro no art. 212, do RITCU, devendo a eventual restrição à plenitude do exercício de direitos subjetivos afeitos ao devido processo legal ser provado pelo recorrente.
6.4.	Nesse sentido são os Acórdão 2990/2012-TCU-Primeira Câmara, relator: Ministra Ana Arraes, 729/2014-Plenário, relator: Ministra Ana Arraes, 9.570/2015-2ª Câmara, relator: Ministro Augusto Nardes, 10.452/2016-2ª Câmara, relator: Ministro-Substituto Marcos Bemquerer.
6.5.	Ademais, não se olvide que o extenso lapso temporal ora alegado pelo ex-gestor em seu benefício decorreu em grande monta de sua própria desídia em apresentar a prestação de contas do convênio inquinado, porquanto o recorrente foi, ao longo de mais de 10 anos, notificado de sua omissão pelo órgão repassador dos recursos e optou por permanecer inerte, conforme consignado nos subitens 5.3-5.5 desta instrução.
6.6.	A par dessas ponderações, em homenagem a percuciência e clareza da análise empreendida pela UT acerca da legitimidade e regularidade da constituição e prosseguimento do presente feito, então incorporada as razões de decidir do voto do relator a quo, transcreve-se o excerto relacionado (peça 76, p. 12-13) :
'53. No entanto, o Tribunal reconhece que o transcurso de longo período de tempo entre os fatos e a convocação dos responsáveis em tomada de contas especial pode, em tese, comprometer o exercício do direito de defesa. Entretanto, essa hipótese deve ser avaliada em confronto com elementos adicionais do caso concreto, de modo a que fique assegurada a inviabilidade do prosseguimento do processo (Acórdão 5659/2015-TCU-Segunda Câmara, Ministro Augusto Nardes) .
54. Nesta TCE, vale recordar, o responsável foi citado por omissão do dever de prestar contas dos recursos do Convênio 1001/2000, irregularidade formal que já se consumou quando o ex-prefeito não cumpriu a obrigação prevista na cláusula décima do ajuste (peça 7, p. 7) , o que independe do tempo decorrido.
55. Entretanto, há que se aprofundar um pouco mais em relação aos argumentos da defesa quanto à segunda conduta de não apresentar informações e documentos complementares necessários à análise da prestação de contas imprescindíveis à avaliação da execução física do objeto do Convênio 1001/2000, Siafi 416480 (peça 7) .
56. Neste caso, em síntese a defesa argumenta que as contas devem ser consideradas iliquidáveis, porque o longo tempo o impede de exercer adequadamente o contraditório e a ampla defesa.
57. De fato, o Tribunal reconhece que as contas podem ser consideradas iliquidáveis, ordenando-se o seu trancamento e o consequente arquivamento dos autos, em razão da impossibilidade de êxito na obtenção de elementos essenciais à comprovação da aplicação dos recursos no objeto do convênio, à vista do longo tempo decorrido entre a prestação de contas, pelos responsáveis, e a remessa da tomada de contas especial ao TCU (Acórdão 4252/2012-TCU-Segunda Câmara, Relator Ministro Marcos Bemquerer) .
58. Conforme visto nesta instrução o responsável não prestou contas, ato suprido intempestivamente pelo seu sucessor, não afastando, portanto, a conduta omissiva. 
59. A prestação de contas foi intempestivamente apresentada em 13/5/2008 (peça 15) , e o município foi notificado das pendências da primeira avaliação do órgão repassador em 4/1/2011 (peça 17, p. 1-3) , quase três anos depois, a respeito de documentos arquivados, é verdade há mais de sete anos, mas necessários à comprovação da boa e regular gestão dos recursos federais.
60. Por meio do Ofício 010/GP/2011, de 10/1/2011 (peça 18) , o responsável na condição de prefeito, solicitou prorrogação de prazo para atendimento, deixando, de remeter os elementos requeridos residindo, neste ato omissivo, falha crucial que selou qualquer pretensão da União em conferir a exatidão e correção das contas apresentadas.
61. Em 2015, quatro anos depois, o convenente emitiu o Parecer Técnico SRB 02/2015/CGSOB/DOH/SIH/MI, de 5/3/2015 (peça 19, p. 1-3) , se manifestando sobre as pendências e concluindo não ser possível avaliar a execução física do objeto. 
62.	  Dois anos depois, com base no Parecer Financeiro 176/2017/DTCE/CDTCE/CGPC/DGI/SECEX/MI, de 30/10/2017 (peça 22) , o convenente sugere a instauração da tomada de contas especial ante a falta de apresentação de documentos complementares necessários à análise da prestação de contas e a impossibilidade de avaliar a execução física do objeto.
63. Portanto, o órgão repassador foi extremamente condolente com o responsável que, por sua vez, depois de ter solicitado prazo para apresentar a documentação faltante (peça 18) , não se manifestou enviando os documentos requisitados ou justificando a impossibilidade de fazê-lo.
64. Portanto, toda a cadeia temporal de atrasos desde a data da obrigação da entrega da prestação de contas (2003) até o encaminhamento dos documentos complementares (2011) foi provocada pelo ex-prefeito, visto que não havia qualquer motivo justo de força maior ou alheio a sua vontade que justificasse sua omissão.
65. Neste caso, o responsável não pode alegar a seu favor o longo tempo decorrido, quando a sua omissão é que foi o fator preponderante para que o tempo passasse sem a entrega de documentos essenciais à comprovação da boa e regular aplicação dos recursos públicos. Enfim, o agente não se pode valer da indolência, ou se beneficiar da 'própria torpeza' (esquivar-se de prestar contas ou justificar os impedimentos) , deixar fluir primeiro os prazos decadenciais para, depois, alegar tal conduta em proveito próprio.
66. Por todo o exposto, a análise dos argumentos da defesa mostra-se insuficientes e desprovidos de evidências, provas, que eximam o ex-prefeito das condutas a ele atribuídas e, consequentemente, incapazes de elidir o débito a ele imposto.'
6.7. 	Dessarte, constata-se que o recorrente teve tempo e condições suficientes para atender as diligências do órgão repassador, seja saneando as pendências verificadas, seja justificando a impossibilidade técnica e/ou fática de fazê-lo, entretanto, optou deliberadamente por se manter inerte, para ao fim e ao cabo, arguir em proveito próprio sua incúria e pleitear a isenção dos ilícitos e do débito que lhe foram cominados. 
6.8	De toda sorte, faz-se necessário nesse ponto reiterar o exame dos requisitos processuais para instauração e prosseguimento desta TCE, estabelecidos no art. 6º, incisos I e II, c/c art. 19 da IN/TCU 71/2012, modificada pela IN/TCU 76/2016, a fim de espancar qualquer incerteza acerca da questão, quais sejam:
a) transcurso temporal inferior a dez anos entre o fato gerador e a notificação do responsável pela autoridade administrativa federal competente, corroborado pela transferência dos recursos em 4/7/2001 (peça 8, p. 2) , pelas datas das despesas impugnadas, no interstício de  23/1/2002 a 18/2/2003 (peça 15, p. 4) e pela ciência do responsável acerca das irregularidades pela autoridade administrativa competente em 22/8/2007 (peça 12, p. 1) , 25/3/2008 (peça 12, p. 13) , e 17/12/2015, por meio do Ofício 796/2015/DG1/SECEX/MI, de 17/12/2015 (peça 12, p. 18-19) ; e 
b) valor atualizado do débito apurado (sem juros) em 1/1/2017 superior a R$ 100.000,00.	
6.9.	Por todo exposto, conclui-se que estão presentes os pressupostos de desenvolvimento válido e regular desta TCE.
7. 	Da prescrição do débito e da multa 
7.1.	Pleiteia-se no recurso o acolhimento de preliminar de prescrição da pretensão ressarcitória desta Corte, com fulcro nas seguintes alegações (peça 87, p. 5-15) :
a) reconhecimento da prescrição da pretensão punitiva deste Tribunal de Contas em relação as irregularidades apuradas nesta TCE, conforme esposado no item 18 do voto ao aresto vergastado e nos pareceres uniformes da UT e do MPTCU;
b) existência dos seguintes precedentes jurisprudenciais acerca do lustro extintivo aplicável à pretensão ressarcitória do TCU, em conformidade com os preceitos insculpidos na Lei 9.873/1999: Decisão de tutela provisória em MS 35.971/DF, de 14/9/2019, da relatoria do Ministro Marco Aurélio; MS 35.294/DF, de 14/6/2021, prolatado pela 1ª Turma do Supremo Tribunal Federal (STF) , da relatoria do Ministro Marco Aurélio; Decisão de medida cautelar em MS 37.664/DF, de 21/2/2021, da relatoria do Ministro Ricardo Lewandowski;
c) aplicação da tese de prescritibilidade da pretensão de ressarcimento ao erário fundada em decisão de Tribunal de Contas) , conforme apreciação do Recurso Extraordinário 636.886/Alagoas (RE 636.886/AL) pelo Pretório Excelso, com repercussão geral reconhecida pelo tema 899;
d) marco inicial do prazo extintivo contado a partir da efetiva ocorrência do fato lesivo, consoante entendimento esposado na Decisão de tutela provisória em MS 35.971/DF, de 14/9/2019, da relatoria do Ministro Marco Aurélio e no MS 35.294/DF, de 14/6/2021, prolatado pela 1ª Turma do STF, da relatoria do Ministro Marco Aurélio; e 
e) incidência do cutelo prescricional em relação ao débito infligido tendo em vista o transcurso temporal superior a 10 anos entre a irregularidade sancionada e o ato que ordenou a citação do recorrente.
Análise
7.1.	O pleito do recorrente de reconhecimento da prescrição da pretensão punitiva desta Corte já foi admitido no bojo do próprio acórdão combatido, consoante o disposto no item 18 do voto do relator a quo (peça 75, p. 3) .
7.2.	De fato, deixou-se de cominar ao ex-gestor a multa prevista no art. 57 da Lei 8.443/1992 em razão desse cutelo prescricional.  
7.3. 	Nesse sentido, convém esclarecer que, no tocante exclusivamente à pretensão punitiva, a constatação de sua extinção pela decisão recorrida decorreu da aplicação dos critérios definidos no Acórdão 1441/2016-TCU-Plenário, que uniformizou a jurisprudência sobre a matéria, consolidando o entendimento pela aplicação da regra geral do Código Civil. 
7.4.	Assim, nos termos do referido paradigma, restou decidido que a prescrição ocorre pelo decurso do prazo de dez anos (CC, art. 205) , com início na data de ocorrência da irregularidade, interrompendo-se pelo ato que ordenar a citação, a audiência ou a oitiva da parte.
7.5.	Especificamente quanto ao presente caso concreto, conforme item 37 do relatório ao aresto recorrido (peça 76, p. 7) , adotou-se como o marco inicial do cutelo prescricional a data do repasse dos recursos impugnados, ou seja, o dia 4/7/2001.
7.6.	Entretanto, por se tratar de uma relação jurídica de natureza convenial, o termo inicial para contagem do prazo prescricional, segundo a jurisprudência desta Corte, deveria ser a data em que o responsável pela aplicação dos recursos apresentou a prestação de contas da avença ao órgão repassador ou o prazo final para referida prestação de contas, o que ocorrer primeiro (Acórdão 3749/2018-TCU-Segunda Câmara; relatora: Ministra Ana Arraes e 2.278/2019-TCU-1.ª Câmara; relator: Ministro-Substituto Augusto Sherman Cavalcanti) . 
7.7.	No caso presente, o prazo limite para as contas findava em 31/3/2002, consoante pactuado na cláusula terceira do ajuste (peça 7; p. 4, e peça 8, p. 2) , data que deveria ter sido adotado como marco inicial para contagem do prazo prescricional.
7.8.	Por sua vez, o ato que ordenou a citação do recorrente, em 20/2/2019 (peça 35) , interrompeu o prazo extintivo, conforme previsto no art. 202, inciso I, do Código Civil. 
7.9.	Portanto, entre o marco inicial do prazo decenal e a data do ato que o interrompeu transcorreram mais de dez anos o que ensejou o reconhecimento da prescrição da pretensão punitiva desta Corte.
7.10. No que concerne a aplicação do recente entendimento do Supremo Tribunal Federal (STF) acerca da pretensão ressarcitória dos Tribunal de Contas, 	conforme suscitado pelo recorrente, a Serur tem adotado a cognição detalhada à peça 101, que contém estudo e pronunciamentos anteriores da unidade sobre o tema. Nessas manifestações estão desenvolvidas as seguintes premissas, que serão utilizadas no presente exame:
a) ao julgar o RE 636.886/AL, o STF conferiu nova interpretação ao art. 37, §5º, da Constituição Federal, fixando a tese de que 'é prescritível a pretensão de ressarcimento ao erário fundada em decisão de Tribunal de Contas';
b) as pretensões punitiva e de ressarcimento devem observar o mesmo regime na atividade de controle externo, dado o objetivo comum da prescrição, de fixar prazo para o Tribunal de Contas agir, para caracterizar o ilícito, identificar seu autor, dimensionar as consequências da conduta e impor as consequências legais, independentemente de tais consequências terem natureza punitiva ou ressarcitória;
c) até que sobrevenha norma específica, entende-se que a prescrição das pretensões punitiva e de ressarcimento, no processo de controle externo, deve observar o regime da Lei 9.873/1999, na linha dos recentes pronunciamentos do STF a respeito. Assim, sem prejuízo de se realizar o exame da prescrição também segundo o prazo decenal previsto no Código Civil, o critério adotado, na formulação da proposta de encaminhamento, será o da Lei 9.873/1999.
Análise da prescrição pelo regime da Lei 9.873/1999
7.11. 	Dessarte, encampando-se as premissas fixadas na Lei 9.873/1999 ao caso em exame, observa-se que não ocorreu a prescrição. Para tanto, é preciso considerar os seguintes parâmetros:
Termo inicial
7.12. 	A Lei 9.873/1999, art. 1º, parte final, traz previsão expressa a respeito do início da contagem do prazo prescricional, estabelecendo que o marco inicial será contado da data da prática do ato ou, no caso de infração permanente ou continuada, do dia em que tiver cessado.
7.13. 	Tendo em vista que o ora recorrente foi omisso no dever de prestar contas, entretanto, o gestor sucessor apresentou extemporaneamente a prestação de contas do ajuste ao órgão repassador, o dies a quo para a contagem do prazo prescricional é a data da efetiva entrega da prestação de contas e, conforme data consignada em recibo do MDS, se deu em 19/5/2008 (peça 15, p. 1) .
Prazo
7.14. 	A Lei 9.873/1999 apresenta um prazo geral, de cinco anos (art. 1º) e um prazo especial, previsto no art. 1º, § 2º, a saber: 'quando o fato objeto da ação punitiva da Administração também constituir crime, a prescrição reger-se-á pelo prazo previsto na lei penal'.
7.15. 	A irregularidade discutida nos presentes autos não constitui crime, aplicando-se no caso concreto o lustro prescricional ou prazo extintivo quinquenal.
Interrupção do prazo quinquenal
7.16. 	No regime da Lei 9.873/1999 a prescrição se interrompe 'pela notificação ou citação', 'por qualquer ato inequívoco, que importe apuração do fato' ou 'pela decisão condenatória recorrível' (art. 2º) . 
7.17.	Dessa feita, em respeito ao disposto no art. 2º, II, da Lei 9.873/1999, a prescrição da ação punitiva e ressarcitória relativa às irregularidades apuradas nestes autos foi interrompida nas datas a seguir discriminadas pelos atos inequívocos de apuração dos fatos relacionados à fase interna desta TCE:
Quadro 1 - Interrupção da prescrição quinquenal - Fase interna da TCE
	Data
	Ato inequívoco de apuração
	Localização

	4/1/2011
	Relatório de Supervisão e Acompanhamento de Obras-Final
	peça 16, p. 4-8

	5/3/2015
	Parecer Técnico SRB 2/2015/CGOB/DOH/SIH/MI
	peça 19, p. 1- 2

	30/10/2017
	Parecer Financeiro 176/2017/DTCE/CDTCE/CGPC/DGI/Secex/MI
	peça 22

	25/4/2018
	Nota Técnica 92/2018/CGPD/DGI/Secex/MI
	peça 25

	março/2018
	Relatório da Tomada de Contas Especial 3/2018
	peça 27

	21/8/2018
	Relatório de Auditoria 771/2018 
	peça 28

	21/8/2018
	Certificado de Auditoria 771/2018
	peça 29

	21/8/2018
	Parecer do controle interno
	peça 30

	4/9/2018
	Pronunciamento do Ministro de Estado do Cultura
	peça 31

7.18.	Já na fase externa do feito, diversos atos impulsionaram os autos no interstício de 25/10/2018, data de sua autuação nesta Corte, até o presente momento e importaram na interrupção da prescrição. Sem pretensão de exaurir todos esses eventos, o quadro abaixo elenca alguns desses marcos impeditivos: 
Quadro 2 - Interrupção da prescrição quinquenal - Fase externa da TCE
	Data
	Evento
	Hipótese Legal
	Localização

	10/2/2019
	Instrução da UT competente 
	2º, II, da Lei 9.873/1999
	peça 32

	5/11/2019
	Expedição de ofício de citação 9737/2019 
	2º, I, da Lei 9.873/1999
	peça 53

	11/11/2019
	Ciência de ofícios de citação 9737/2019
	2º, I, da Lei 9.873/1999
	peças 61

	31/3/2021
	Instrução da UT competente
	2º, II, da Lei 9.873/1999
	peça 70

	25/5/2021
	Parecer do MPTCU
	2º, II, da Lei 9.873/1999
	peça 73

	8/6/2021
	Prolação da decisão condenatória recorrível 
	2º, III, da Lei 9.873/1999
	peça 74

7.19.	Assim, tendo em vista que o termo inicial da prescrição dos atos infracionais apurados nestes autos é 19/5/2008 (peça 15, p. 1) , depreende-se que transcorreram menos de cinco anos entre esse marco temporal e as datas dos eventos que resultaram na interrupção do prazo extintivo.
Prescrição intercorrente
7.20.	Nos termos do art. 1º, § 1º, da Lei 9.873/1999, opera-se a prescrição intercorrente se o processo ficar paralisado por mais de três anos, aguardando 'julgamento ou despacho'.
7.21.	Note-se que há uma correlação entre essa hipótese e as causas de interrupção da prescrição do art. 2º. Com efeito, uma vez interrompida a prescrição por alguma das hipóteses do art. 2º, o processo não pode ficar inativo, sem qualquer impulso processual relevante, por mais de três anos.
7.22.	Trata-se de prazo específico, não se aplicando nem o prazo geral de cinco anos, nem o prazo especial, da lei penal (§2º) . A finalidade da prescrição intercorrente, com seu prazo próprio, é assegurar eficiência e celeridade nas apurações administrativas. Seria contrário a essa finalidade a paralisação injustificada do processo por período maior que o triênio legalmente estabelecido para a hipótese.
7.23. 	A extrapolação do prazo de três anos, sem inovação relevante no processo, pode configurar negligência. Por isso, além de se operar a prescrição, deve-se promover a 'apuração da responsabilidade funcional decorrente da paralisação, se for o caso'.
7.24. 	Em muitas situações o exame da prescrição intercorrente pode ficar prejudicado nos processos já em tramitação no TCU. Como a ação de ressarcimento era considerada imprescritível, as peças que compõem a tomada de contas especial, elencadas no art. 10 da Instrução Normativa/TCU 71/2012, não contemplam informações pormenorizadas quanto ao andamento do processo na fase interna, o que pode impedir a análise de eventual paralisação por mais de três anos.
7.25. 	Assim, caso o tribunal venha a adotar a sistemática da Lei 9.873/1999 para aferir a prescrição, convém avaliar, oportunamente, a possibilidade de ajustes na IN-TCU 71/2012, para que as TCEs encaminhadas ao tribunal contemplem informações sobre as interrupções ocorridas na fase interna do procedimento (como, por exemplo, declaração do órgão instaurador da TCE, de que o processo não ficou paralisado por mais de três anos, na forma do art. 1º, § 1º, da citada lei) .
7.26. 	Especificamente quanto a presente TCE, as próprias causas de interrupção arrolados nos quadros 1 e 2, somadas às considerações feitas nos subitens 7.20-7.25, não permitem evidenciar se o processo teve ou não teve andamento regular em sua fase interna, posto a míngua de informações no interstício de 2011 e 2015.
7.27. 	Ademais, constitui matéria de defesa a comprovação de que o processo tenha ficado parado por prazo superior a três anos ou que tenha sido instaurado a destempo, podendo o recorrente juntar aos autos cópia integral do procedimento ou certidão emitida pelo órgão instaurador dando conta do andamento do processo, mesmo porque, embora se colha da peça 27, p. 6-7, informações prestadas pelo órgão instaurador desta tomada de contas especial acerca das datas das notificações expedidas aos responsáveis, não há nos autos a descrição de todas os atos praticados que porventura se amoldem às causas interruptivas da contagem do prazo prescricional.
Conclusão:
7.28. 	Observa-se, pelos eventos e considerações acima indicados, que não há nos autos elementos para se afirmar terem se passados cinco anos entre a configuração da omissão no dever de prestar contas e a instauração desta TCE sem a incidência de interrupções e/ou três anos entre uma causa interruptiva e outra, não havendo que se falar em ocorrência de prescrição nos moldes da Lei 9.873/1999, tida pelo STF como norma regente das prescrições no âmbito dos tribunais de contas.
CONCLUSÃO
8.	Das análises anteriores, conclui-se que:
a) são legítimas e regulares a caracterização e a quantificação do dano ao erário apurado nestas contas e, por conseguinte, subsiste o débito imputado ao responsável; 
b) estão presentes os pressupostos de constituição e desenvolvimento válido e regular desta TCE; e 
c) não se operou a prescrição das pretensões punitiva e ressarcitória desta Corte.
8.1.	Com espeque nessas conclusões, propõe-se negar provimento ao presente recurso, uma vez que as razões recursais aduzidas pelo responsável são inaptas para desconstituir os fundamentos da decisão exordial, que, por isso, se mantém hígida. 
PROPOSTA DE ENCAMINHAMENTO
Ante ao exposto, submetem-se os autos à consideração superior, propondo-se, com fundamento nos arts. 32, inciso I, e 33 da Lei 8.443/1992 e art. 285 do RI/TCU:
a) 	conhecer do recurso para, no mérito, negar-lhe provimento;
b) informar a recorrente e aos demais interessados do acórdão a ser proferido, destacando que o relatório e o voto que o fundamentam podem ser acessados por meio do endereço eletrônico www.tcu.gov.br/acordaos."
É o relatório.

Wellington Monteiro Gomes (OAB/RJ 224.709) e Francisco Alves Rangel Filho (OAB/RJ 25.999), representando José Camilo Zito dos Santos Filho.

Procurador Júlio Marcelo de Oliveira.

TOMADA DE CONTAS ESPECIAL. ENTÃO MINISTÉRIO DA INTEGRAÇÃO NACIONAL. TOTAL IMPUGNAÇÃO DE DISPÊNDIOS. CITAÇÃO. REJEIÇÃO DAS ALEGAÇÕES DE DEFESA. NÃO COMPROVAÇÃO DA BOA E REGULAR APLICAÇÃO DE RECURSOS FEDERAIS TRANSFERIDOS. CONTAS IRREGULARES. DÉBITO. PRESCRIÇÃO DA PRETENSÃO PUNITIVA DO TCU. COMUNICAÇÃO. RECURSO DE RECONSIDERAÇÃO. OCORRÊNCIA DE PRESCRIÇÃO INTERCORRENTE (RESOLUÇÃO-TCU 344/2022). ARQUIVAMENTO DOS AUTOS.

TOMADA DE CONTAS ESPECIAL (TCE)

Unidade de Auditoria Especializada em Recursos (AudRecursos).

Trata-se, originalmente, de tomada de contas especial instaurada pelo então Ministério da Integração Nacional em desfavor de ex-prefeitos de Duque de Caxias/RJ diante da impugnação dos dispêndios inerentes ao Convênio 1.001/2000, destinado à realização de serviços de canalização, no montante de R$ 2.800.000,00 em recursos federais e de R$ 560.000,00 como contrapartida, com vigência do ajuste entre 29/12/2000 e 4/4/2002.
2.	Como resultado, por meio do Acórdão 8233/2021-TCU-Segunda Câmara o TCU julgou irregulares as contas de José Camilo Zito dos Santos Filho, ex-prefeito, condenando-o ao pagamento do correspondente débito apurado nos autos, mas sem a consequente aplicação da multa legal ante a ocorrência da prescrição da pretensão punitiva. 
3.	Nesta fase processual, José Camilo apresenta recurso de reconsideração, alegando ter ocorrido a efetiva execução do objeto convenial, inexistirem documentos que comprovem prejuízo ao erário, não haver demonstração da dívida - que não pode ser presumida - e não ter ocorrido a evidenciação de conduta dolosa.
4.	A proposta da AudRecursos e do MPTCU é de negar provimento ao apelo ante a ausência de documentos que comprovem o liame causal entre os recursos federais recebidos pelo convenente e as despesas relativas à obra conveniada. Ainda, afirma a unidade instrutiva que não basta a mera execução física do objeto do ajuste, considerando a ausência de documentação apta a comprovar a regularidade da prestação de contas do ajuste em análise.
5.	Em reforço, as propostas de encaminhamento afirmam consolidada jurisprudência desta Corte no sentido de caber ao responsável o ônus da prova da boa e regular aplicação dos recursos federais recebidos pelo convenente, a teor do art. 70 da Constituição Federal.
6.	Complementarmente, quanto ao mérito, rebatem as alegações recursais, explicando que não há necessidade, nas condenações proferidas pelo TCU, de comprovação de dolo, mas apenas constatação de conduta comissiva ou omissiva, dolosa ou culposa, cujo resultado seja a violação de deveres jurídicos impostos pelo regime de direito público aplicável àqueles que administrem recursos do Estado ou ocasionem prejuízo ao erário.
7.	Relativamente às preliminares, entende a AudRecursos que o longo tempo decorrido entre a irregularidade e a citação do responsável não gera, por si só, prejuízo à ampla defesa, mormente quando o recorrente é que deu causa à demora ao ser notificado por diversas vezes para apresentar prestação de contas, e não o fez.
8.	No que diz respeito a possível ocorrência da prescrição intercorrente, assevera a unidade técnica que, à luz dos preceitos da Lei 9.873/1999, o marco inicial da contagem do prazo prescricional é 19/5/2008 (peça 15, fl. 1) , data da efetiva prestação de contas pelo prefeito sucessor.
9.	Considerando os atos interruptivos de prescrição, tem-se o seguinte quadro de ocorrências da espécie, verificadas nas fases interna e externa da TCE:
Quadro 1 - Interrupção da prescrição quinquenal - Fase interna da TCE
	Data
	Ato inequívoco de apuração
	Localização

	4/1/2011
	Relatório de Supervisão e Acompanhamento de Obras - Final
	peça 16, fls. 4-8

	5/3/2015
	Parecer Técnico SRB 2/2015/CGOB/DOH/SIH/MI
	peça 19, fls. 1- 2

	30/10/2017
	Parecer Financeiro 176/2017/DTCE/CDTCE/CGPC/DGI/Secex/MI
	peça 22

	25/4/2018
	Nota Técnica 92/2018/CGPD/DGI/Secex/MI
	peça 25

	março/2018
	Relatório da Tomada de Contas Especial 3/2018
	peça 27

	21/8/2018
	Relatório de Auditoria 771/2018 
	peça 28

	21/8/2018
	Certificado de Auditoria 771/2018
	peça 29

	21/8/2018
	Parecer do controle interno
	peça 30

	4/9/2018
	Pronunciamento do Ministro de Estado do Cultura
	peça 31

Quadro 2 - Interrupção da prescrição quinquenal - Fase externa da TCE
	Data
	Evento
	Hipótese Legal
	Localização

	10/2/2019
	Instrução da UT competente 
	art. 2º, II, da Lei 9.873/1999
	peça 32

	5/11/2019
	Expedição do ofício de citação 9737/2019 
	art. 2º, I, da Lei 9.873/1999
	peça 53

	11/11/2019
	Ciência do ofício de citação 9737/2019
	art. 2º, I, da Lei 9.873/1999
	peça 61

	31/3/2021
	Instrução da UT competente
	art. 2º, II, da Lei 9.873/1999
	peça 70

	25/5/2021
	Parecer do MPTCU
	art. 2º, II, da Lei 9.873/1999
	peça 73

	8/6/2021
	Prolação da decisão condenatória recorrível 
	art. 2º, III, da Lei 9.873/1999
	peça 74

10.	Assim, vez que o termo inicial da prescrição dos atos infracionais apurados nestes autos é 19/5/2008 (data da apresentação das contas a destempo - peça 15, fl. 1) , depreendo que transcorreram menos de cinco anos entre esse marco temporal e os eventos que resultaram na interrupção do prazo extintivo; portanto, não está configurada a prescrição quinquenal ordinária.
11.	Porém, alerta a AudRecursos, nos termos do art. 1º, §1º, da Lei 9.873/1999: opera-se a prescrição intercorrente se o processo ficar paralisado por mais de três anos, aguardando "julgamento ou despacho". Nessa quadra, a rigor, os eventos 1 e 2 do quadro 1 acima configurariam a prescrição intercorrente, mas não haveria certeza sobre esses atos, a ponto de firmar opinião sobre tal impedimento ao prosseguimento do processo.
12.	Diante disso, a unidade especializada em recursos sugere negar provimento ao apelo por se tratar de matéria de defesa a comprovação de que o processo tenha ficado parado por prazo superior a três anos ou que tenha sido instaurado a destempo.
13.	Pedindo vênias à unidade técnica, prescrição é matéria de ordem pública, a exigir pronunciamento conclusivo do julgador sobre o tema. Neste caso concreto, o longo tempo decorrido desde as irregularidades (2000 a 2002) prejudica a ampla defesa, que também é prejudicada ao se remeter ao recorrente a comprovação de fatos que estão no processo; se não estão, a questão é procedimental e deve ser revista e regularizada pela Administração Pública.
14.	Desse modo, é flagrante a ocorrência da prescrição intercorrente entre as datas 4/1/2011, quando emitido o Relatório de Supervisão e Acompanhamento de Obra - Final (peça 16, fls. 4-8) , e 5/3/2015, data de produção do Parecer Técnico SRB 2/2015/CGOB/DOH/SIH/MI (no qual se avaliou a prestação de contas final do ajuste, recomendando a não aceitação do objeto - peça 19, fls. 1- 2) .
15.	Outro agravante, em termos de andamento processual, é a constatação de que a prestação de contas original deveria ocorrer até 31/3/2002, consoante pactuado na cláusula terceira do ajuste (peça 7, fl. 4; e peça 8, fl. 2) ; entretanto, o órgão tomador de contas somente veio a cobrar essa providência em 22/8/2007 (peça 12) , já decorridos mais de cinco anos. 
16.	Logo, além da prescrição intercorrente, poder-se-ia discutir a ocorrência da prescrição ordinária, o que não se faz em respeito ao disposto no art. 4º, inciso II, da Resolução-TCU 344/2022, segundo o qual o prazo da prescrição quinquenal é contado da data da apresentação da prestação de contas ao órgão competente para sua análise inicial, em 19/5/2008, no caso concreto.
17.	Diante do exposto, o caminho legal, racional e balizado pela atual jurisprudência a seguir é arquivar o processo com fundamento nos arts. 1º, caput e §1º, da Lei 9.873/1999, 8º e 11 da Resolução-TCU 344/2022 e 143, inciso V, alínea "a", do Regimento Interno.
Voto, portanto, no sentido de que o Tribunal adote a minuta de acórdão que ora submeto à deliberação deste Colegiado.
TCU, Sala das Sessões, em 9 de maio de 2023.
Ministro JHONATAN DE JESUS 
Relator